【裁判字號】    99,交抗,975
【裁判日期】    991109
【裁判案由】    聲明異議
【裁判全文】
臺灣高等法院臺中分院刑事裁定         99年度交抗字第975號
抗  告  人
即受處分人  甲○○
上列抗告人因聲明異議案件，不服臺灣臺中地方法院中華民國99
年10月11日裁定（99年度交聲字第3674號），提起抗告，本院裁
定如下：
    主  文
原處分關於甲○○受處分罰鍰新臺幣肆萬伍仟元部分撤銷。
前項原處分撤銷部分，甲○○不罰。
    理  由
一、抗告意旨略以：臺灣臺中地方法院99年度交聲字第3674號裁
    定，裁處罰鍰逾新臺幣（下同）貳萬元部分撤銷，抗告人即
    受處分人甲○○（下稱抗告人）因年老無業、無收入，確實
    無法繳納，抗告人於民國99年10月15日收受裁定正本，不服
    該裁定，特於法定期間內提起抗告，請求撤銷原裁定，更為
    適當之裁定等語。
二、按行政罰法第26條規定：一行為同時觸犯刑事法律及違反行
    政法上義務規定者，依刑事法律處罰之。但其行為應處以其
    他種類行政罰或得沒入之物而未經法院宣告沒收者，亦得裁
    處之。前項行為如經不起訴處分或為無罪、免訴、不受理、
    不付審理之裁判確定者，得依違反行政法上義務規定裁處之
    。故汽車駕駛人酒後駕車時，如係同時違反刑法第185條之3
    飲用酒類不能安全駕駛動力交通工具之罪，及道路交通管理
    處罰條例第35條第1項第1款之行政法上義務規定，按行政罰
    法第26條第1項規定僅能依刑事法律處罰，而行政罰法第26
    條第2項規定係列舉同一行為如經不起訴處分或為無罪、免
    訴、不受理、不付審理之裁判確定者，始得依違反行政法上
    義務規定裁處之，依文義解釋及明示其一、排除其他之法理
    ，自不得比附援引，認應包括「緩起訴處分」確定在內甚明
    ，已排除經緩起訴處分者，仍得依違反行政法上義務規定裁
    處之餘地。至酒後駕車經檢察官為緩起訴處分，並命駕駛人
    向公益團體捐款或提供義務勞務者，駕駛人係履行檢察官為
    緩起訴處分命令，此等命令名義上雖非刑罰，但仍是一種特
    殊的處遇措施，造成駕駛人之財產減少或義務增加，性質上
    亦屬干預人民自由之處分，與刑事制裁無異，實質上則為刑
    事處罰，自不應就同一行為再受行政罰鍰。次按道路交通管
    理處罰條例第35條第8項規定：汽車駕駛人，若其違規行為
    同時違反刑事法律並經裁判確定處以罰金者，若該罰金數額
    低於道路交通管理處罰條例第92條第3項所定最低罰鍰基準
    規定者，主管機關尚得裁決繳納不足最低罰鍰。本條項規定
    顯係將刑事罰之「罰金」與行政罰之「罰鍰」同視，然行為
    人觸犯刑事法律，且經法院判處罰金確定，行為人未依檢察
    官傳喚到案執行，將遭拘提、通緝，若無法繳納罰金時，即
    應易服勞役，人身自由將受剝奪，此與行政罰裁處「罰鍰」
    ，非惟程式寬嚴不同，於無法繳納罰鍰時，行為人人身自由
    不能被剝奪，其處罰效果尤有不同，上開規定將二者「等同
    視之」，實屬誤謬，依前所述，更有違母法即行政罰法第26
    條之規定，而有違憲之虞。上開條例第35條第8項既有違行
    政罰法第26條規定，則於未經修正（刪除）或經大法官會議
    宣告違憲前，於適用時，自應限縮解釋為宜，自以經法院判
    處「罰金」確定不足最低裁罰基準者為限，如受其他刑事處
    罰應不得依該條項裁決繳納不足裁罰基準之罰鍰，而緩起訴
    處分係認定被告有罪而施以一定條件之處罰，其性質與經法
    院判處罪刑之刑事處罰無異，依行政罰法第26條第1項規定
    ，即不得對行為人裁決罰鍰，亦不得類推適用上開條項規定
    裁處繳納不足最低裁罰基準之罰鍰，否則即有違行政處罰嚴
    格明確原則（參見臺灣高等法院96年11月刑事庭庭長法律問
    題研討會決議、臺灣高等法院暨所屬法院98年法律座談會刑
    事類提案第24號研討結果及協同意見）。是道路交通管理處
    罰條例第35條第8項規定應限縮解釋認僅以汽車駕駛人違規
    行為違反刑事法律經裁判確定處以「罰金」者為限始得為之
    ，尚不能擴張解釋為緩起訴命負擔公益捐為符合該條所定之
    裁判確定處以「罰金」情形。緩起訴之公益捐既非裁判確定
    處以「罰金」之情形，即與該條之要件有間，主管機關不得
    引以為對汽車駕駛人再裁罰鍰。
三、經查：本件抗告人於98年6月21日凌晨1時44分許，駕駛車牌
    號碼：6GV-171號普通重型機車，在臺中市○區○○街426號
    前處，因「酒後駕車，血液酒精濃度160.3mg/dl，換算酒精
    濃度為0.8mg/l」之違規，經警依道路交通管理處罰條例第3
    5條第1項第1款規定舉發，為抗告人所是認，並有舉發違反
    道路交通管理事件通知單在卷可稽（原審卷第6頁），而堪
    認定。又抗告人上開違規行為另觸犯刑法第185條之3之公共
    危險罪，刑事部分經臺灣臺中地方法院檢察署檢察官於98年
    10月7日以98年度偵字第17446號為緩起訴處分，緩起訴處分
    內容為：緩起訴期間為1年，應於98年9月28日至99年9月27
    日期間內向社團法人臺中市圓愛全人關懷協會支付2萬5千元
    ，且其緩起訴期間業已期滿，未經撤銷等情，業已確定，此
    有臺灣臺中地方法院檢察署檢察官98年度偵字第17446號執
    行緩起訴處分命令通知書、98年10月20日社團法人臺中市圓
    愛全人關懷協會編號002166號收據、臺灣高等法院被告前案
    紀錄表各1份在卷可稽，是抗告人酒精濃度超過規定標準而
    駕駛動力交通工具之違規行為，既已受刑事法律處罰，依前
    開說明，原處分機關就抗告人已受刑事法律處罰之同一行為
    再依違反行政法上義務規定裁處罰鍰4萬5千元之處分，即有
    違一事不二罰之原則。從而原處分機關依上開法條對抗告人
    再為裁處罰鍰4萬5千元，核有未當。又本案檢察官既於緩起
    訴處分中，命抗告人應向社團法人臺中市圓愛全人關懷協會
    支付2萬5千元，抗告人業已履行，則與道路交通管理處罰條
    例第35條第8項所稱經裁判確定處以「罰金」，其性質非可
    相提並論，是並無所謂差額可言，自無適用該條之餘地。原
    裁定固爰引臺灣高等法院暨所屬法院97年法律座談會刑事類
    提案第39號研討結果內容，認為道路交通管理處罰條例第35
    條第8項所規定之罰金，解釋上自應包括檢察官為緩起訴處
    分並命向公益團體繳納捐款者，擴張解釋認行政機關仍得依
    上開法條裁決繳納不足最低罰鍰，然上開法律座談會之研討
    結果並非判例，法院不受其拘束，併此敘明。
四、綜上所述，原處分機關就抗告人已受刑事法律處罰之同一行
    為，再依違反行政法上義務規定裁處罰鍰4萬5千元之處分，
    於法不合，而原裁定僅就原處分機關裁罰罰鍰逾 2萬元部分
    撤銷，諭知不罰，亦有未洽，均應由本院予以撤銷，並就原
    處分對抗告人裁處罰鍰4萬5千元之部分為不罰之諭知。
五、據上論斷，應依道路交通案件處理辦法第25條、第26條，刑
    事訴訟法第413條，裁定如主文。
中    華    民    國    99    年    11    月     9    日
            刑事第四庭    審判長法  官  洪 耀 宗
                                法  官  林 清 鈞
                                法  官  劉 登 俊
以上正本證明與原本無異。
不得再抗告。
                                書記官  謝 雅 惠
中    華    民    國    99    年    11    月    9     日

司法院資訊處製作；財團法人民間司法改革基金會備份。
